【裁判字號】    89,上易,1857
【裁判日期】    891227
【裁判案由】    誹謗
【裁判全文】
臺灣高等法院高雄分院刑事判決                  八十九年度上易字第一八五七號
    上  訴  人  甲○○
    即  被  告
                乙○○
    共      同
    選任辯護人  楊昌禧  律師
右上訴人因誹謗案件，不服臺灣高雄地方法院八十九年度易字第二四二六號中華民國
八十九年九月二十九日第一審判決（起訴案號：臺灣高雄地方法院檢察署八十九年度
偵字第四一七五號），提起上訴，本院判決如左：
      主  文
上訴駁回。
      事  實
一、甲○○與乙○○原係夫妻，並在高雄市○○○路四八０號「高匯新興大樓」開設
    「愛心房屋租賃仲介社」，與該大樓住戶管理委員會主任委員丙○○因大樓管理
    委員會之財務問題屢生糾紛，甲○○與乙○○二人竟基於意圖散布於眾之犯意聯
    絡，由乙○○於八十九年一月三日，寄發信函予「高匯新興大樓」中之四十餘位
    住戶，指摘「丙○○名下無任何不動產，債信極差，其因欠款，遭中國信託商業
    銀行強停其信用卡」，足以毀損丙○○之名譽。
二、案經丙○○訴請臺灣高雄地方法院檢察署檢察官偵查起訴。
      理  由
一、訊據上訴人即被告均矢口否認有誹謗犯行，被告張麟辯稱：伊於八十六年四月至
    同年九月固曾在高雄市○○○路四八０號「高匯新興大樓」開設「愛心房屋租賃
    仲介社」，以前擔任乙○○之訴訟代理人，雖曾在書狀上記載告訴人名下沒有任
    何財產，債信極差，因欠款停用信用卡，但伊沒有告訴乙○○，伊與乙○○雖然
    離婚，但隨時去看小孩，才會將一疊書狀放在乙○○那裡，因此伊不知乙○○翻
    伊之書狀照著寫，如果伊知道伊會阻止，又乙○○僅散發給大樓之住戶，只限於
    特定人而已，而且告訴人是主任委員，乙○○所載係與公益有關，可受公評云云
    。被告乙○○則辯稱：伊與被告甲○○雖然離婚，但他還會來看孩子，他有一疊
    書狀放在伊那裡，是伊把書狀內容所載的那些話加上去的，且伊僅散發給大樓之
    住戶，只限於特定人而已，告訴人既係主任委員，伊所載之內容與公益有關，自
    可受公評，尚與誹謗之要件不符云云。惟查：
    （一）誹謗罪之構成要件有三：第一須意圖散布於眾，屬於主觀要件，即散布於
          不特定人或多數人，使大眾得以知悉其內容者而言，只須行為人主觀意念
          上有此意圖即可，不以事實上果已散布於眾或為眾所周知者為限；第二須
          有指摘或傳述之行為，亦即對特定之事實予以揭發或宣傳轉述；第三須所
          指摘傳述者，須為足以毀損他人名譽之事，亦即毀壞貶低他人在社會上之
          人格評價。而高匯新興大樓因成立二管理委員會，被告乙○○與告訴人魏
          國偉各為主任委員，彼此訟爭不斷，被告乙○○乃以信函向住戶辭去管理
          委員之職，業經被告乙○○供述在卷，而其信函內書寫所謂：「丙○○名
          下無任何不動產，債信極差，其因欠款，遭中國信託商業銀行強停其信用
          卡」等語，亦為被告乙○○所承認，並有信函一紙在卷可查（見偵查卷第
          二十三頁），顯然被告乙○○確曾書寫，並散發上開文句予各住戶，要足
          認定。而告訴人所有之信用卡被停用之事實，固據告訴人陳述無訛，但停
          卡之原因係告訴人於八十八年七月二十七日連續二期未繳附信用卡帳款最
          低應繳金額，致遭陳報人依信用卡約定條款第二十一條第一項之規定強制
          停卡，停卡時帳上積欠金額為十八萬五千零五十七元，告訴人所積欠帳款
          雖於八十九年七月十五日全數清償，惟未准許其復卡之事實，業經中國信
          託商業銀行陳報屬實，有該行陳報之陳報狀一紙（內附客戶綜合資料查詢
          畫面、消費明細、信用卡約定條款各一份）在卷可參。另告訴人於八十九
          年二月份始擁有不動產，在八十九年一月初時，名下並未有任何不動產之
          事實，固據告訴人於本院調查時陳述在卷（見本院八十九年十一月三十日
          筆錄），雖與被告乙○○散發信函所載：「丙○○名下無任何不動產」、
          「遭中國信託商業銀行強停其信用卡」相符，惟告訴人當時雖未有不動產
          及其信用卡被停用，然告訴人停卡係因連續二期未繳附信用卡帳款最低應
          繳金額，且嗣後告訴人已於八十九年七月十五日全數清償，另告訴人當時
          雖亦未有不動產，但並不因此表示告訴人當時之「債信極差」，且被告蔡
          素哖所散發書函中記載告訴人「債信極差」，已足以毀損告訴人名譽之事
      ，毀壞貶低告訴人在社會上之人格評價。是被告乙○○於書函內記載告訴
          人「債信極差」，即於主觀意念上有誹謗告訴人之意圖。
    （二）「高匯新興大樓」主任委員、副主任委員及財務委員之消極資格規定，有
          重大喪失債信情事，尚未了結或了結後尚未逾二年者，不得充任主任委員
          、副主任委員及財務委員，其已充任者，即當然解任，固有該大樓公寓大
          廈規約範本一紙附卷可憑。惟告訴人雖八十九年一月初時「名下無任何不
          動產」、「遭中國信託商業銀行強停其信用卡」，但並非因此即可謂告訴
          人已有重大喪失債信情事，已如前所述，顯然告訴人尚無上開公寓大廈規
          約範本第八條之適用，既無法證明告訴人有「債信極差」之情形，而被告
          乙○○竟於書函中記載告訴人「債信極差」，即難認告訴人已符合公寓大
          廈規約範本第八條之規定，而謂被告乙○○無故意誹謗之犯意。
    （三）被告乙○○係將上開書函散發予「高匯新興大樓」之各住戶中之四十餘人
          之事實，業據被告乙○○坦承不諱，並有其答辯狀一紙附於本院卷內可查
          ，該項事實足堪認定，被告乙○○係將上開書函散發予多數人。顯然合於
          誹謗罪構成要件中散布於多數人之要件，是被告乙○○所辯僅係散發予特
          定人，即與事實有出入，該部分所辯亦不足採信。
    （四）被告甲○○與被告乙○○原為夫妻，曾於八十六年四月至同年九月間，共
          同於高匯新興大樓經營「愛心房屋租賃仲介社」之情，業經被告二人供述
          在卷（見本院八十九年十一月三十日筆錄），且有照片一張在卷可按。而
          被告甲○○因高匯新興大樓雙包主任委員之事，除對告訴人及管理委員會
          相關人員提起多次刑事訴訟（即原審法院八十八年度自字第三五三號、臺
          灣高雄地方法院檢察署八十八年度偵字第二六三六九號、八十七年度偵字
          第二三八一三號、八十八年度偵字第二四五０六號）外，又擔任被告蔡素
          哖自訴本件告訴人案件（即原審法院八十八年度自字第二七０號）之第二
          審自訴代理人，此經原審法院調閱該院八十八年度自字第三五三號判決及
          本院八十八年度上易字第二三一八號判決各一份在卷可參，以渠等對訴訟
          之合作觀之，顯然被告二人雖已離婚，仍就高匯新興大樓管理委員會之事
          項有密切聯繫與合作。而被告甲○○於原審法院八十八年度自字第三五三
          號案件之自訴理由（四）狀中，明確記載：「被告（即丙○○）在外債信
          不良，其因欠款，已遭中國信託銀行強制停止使用信用卡」，有該自訴理
          由（四）狀一紙附卷可稽，細觀此部分記載內容與被告乙○○所寄發之信
          函如出一轍，若非被告甲○○曾有參與上開信函之擬定，豈有內容相符若
          此之理；況被告甲○○上開自訴案件並未委任被告乙○○為其代理人，且
          雙方業已離婚，自無寄放書狀予被告乙○○之必要。再被告雙方既已離婚
          ，且被告甲○○僅為探視其子、女而至被告乙○○家中，應不致於將相關
          之書狀置放於被告乙○○家中，被告甲○○將書狀置放於被告乙○○家中
          ，難謂符合常情。是被告甲○○辯稱伊將上開案件之書狀寄放被告乙○○
          住處，是被告乙○○自行參考其書狀而撰擬上開信函，純屬卸責之詞，不
          足採信。被告被告甲○○與乙○○顯有犯意之聯絡，應堪認定。
    （五）綜上所述，被告甲○○、乙○○前開所辯均係嗣後卸責之詞，不足採信，
          本件事證明確，被告甲○○、乙○○二人之犯行洵足認定。
二、按刑法第三百十條誹謗罪之成立，固以行為人具有散布於眾之意圖，並有指摘或
    傳述之行為，始足當之，然此所稱之散布於眾，並不以傳播於不特定之多數人為
    限，若係傳播於不特定人或特定之多數人，均屬散布於眾之行為。又指摘他人債
    信極差事宜，客觀上顯足以對他人名譽造成損害無疑。本件被告乙○○、甲○○
    寄發信函予高匯新興大樓之四十餘位住戶，指摘告訴人之「債信極差」事宜，核
    渠等所為，均係犯刑法第三百十條第二項之加重誹謗罪。被告二人間就上開犯行
    有犯意聯絡及行為之分擔，均為共同正犯。
三、原審引用刑法第二十八條、第三百十條第二項、第四十一條、罰金罰鍰提高標準
    條例第一條前段、第二條之規定，並審酌被告等二人犯罪之動機、目的、手段、
    品行、智識程度、所生危害及犯罪後之態度等一切情狀，分別量處有期徒刑三月
    ，並均諭知易科罰金之折算標準。原判決之認事用法並無違誤，量刑亦稱允當。
    被告甲○○、乙○○空言否認提起上訴，指摘原審判決不當，為無理由，均應予
    以駁回。
據上論斷，應依刑事訴訟法第三百六十八條，判決如主文。
本案經檢察官張其主到庭執行職務。
中    華    民    國     八十九     年      十二      月      二十七    日
                              臺灣高等法院高雄分院刑事第五庭
                                  審判長法官  吳水木
                                        法官  惠光霞
                                        法官  陳朱貴
右正本證明與原本無異。
不得上訴。
                                      書記官  呂素珍
中    華    民    國     八十九     年      十二      月    二十九      日
附錄：本判決論罪科刑法條全文
刑法第三百十條第二項
散布文字、圖畫犯前項之罪者，處二年以下有期徒刑、拘役或一千元以下罰金。
                                                                        Ｋ


司法院資訊處製作；財團法人民間司法改革基金會備份。
